臺灣臺南地方法院民事判決
110年度重訴字第11號
原      告  謝英勳
訴訟代理人  陳怡文  律師                              
被      告  王清華
            王清霖
訴訟代理人  王志元
上列當事人間請求分割共有物事件，經本院於民國111年10月27
日言詞辯論終結，判決如下：
    主  文
原告與被告王清華共有坐落臺南市○○區○○○段○○○○地號土地，面
積九千五百七十點二二平方公尺，其分割方法如附表三所示。
原告與被告王清霖共有坐落臺南市○○區○○○段○○○○地號土地，面
積八千五百二十三點二二平方公尺，其分割方法如附表四所示。
訴訟費用由原告及被告按如附表五所示訴訟費用負擔比例負擔。
    事實及理由
一、本件原告起訴主張：
　㈠坐落臺南市○○區○○○段0000地號土地（重測前為港子尾段136
    地號土地，下稱系爭1528地號土地），面積9,570.22平方公
    尺，為原告與被告王清華共有，應有部分各如附表一所示；
    因原告與被告王清華就系爭1528地號土地，並無不分割之約
    定；而依系爭1528地號土地之使用目的，亦無不能分割之情
    事。為此，爰依民法第823條第1項規定，訴請本院裁判分割
    系爭1528地號土地。
　㈡坐落同段1536地號（重測前為營後段157地號土地，下稱系爭
    1536地號土地），面積8,523.22平方公尺，為原告與被告王
    清霖共有，應有部分各如附表二所示；因原告與被告王清霖
    就系爭1536地號土地，並無不分割之約定；而依系爭1536地
    號土地之使用目的，亦無不能分割之情事。為此，併依民法
    第823條第1項規定，訴請本院裁判分割系爭1536地號土地等
    語。
　㈢並聲明求為判決：如主文第1項、第2項所示。
二、被告王清華陳稱：同意系爭1528地號土地按原告提出之分割
    方案分割等語。
三、被告王清霖陳述：同意系爭1536地號土地按原告提出之分割
    方案分割等語。
四、得心證之理由：
　㈠原告訴請本院裁判分割系爭1528地號土地部分：
　　1.按各共有人，除法令另有規定外，得隨時請求分割共有物
      。但因物之使用目的不能分割或契約訂有不分割之期限者
      ，不在此限，民法第823條第1項定有明文。查，系爭1528
      地號土地為原告與被告王清華共有，應有部分各如附表一
      所示，有土地建物查詢資料1份在卷可按〔參見本院110年
      度重訴字第11號卷宗（下稱本院卷）第419頁至第420頁〕
      ；再原告主張其與被告王清華就系爭1528地號土地並無不
      分割之約定；而依系爭1528地號土地之使用目的，亦無不
      能分割之情事，為被告王清華於言詞辯論時所不爭執，依
      民事訴訟法第280條第1項規定，視同自認，原告主張之前
      揭事實，自堪信為真正。從而，原告與被告王清華就系爭
      1528地號土地既無不分割之約定；依系爭1528地號土地之
      使用目的，亦無不能分割之情事，原告訴請本院裁判分割
      系爭1528地號土地，自應准許。
　　2.次按，分割之方法不能協議決定，或於協議決定後因消滅
      時效完成經共有人拒絕履行者，法院得因任何共有人之請
      求，命為下列之分配：1.以原物分配於各共有人。但各共
      有人均受原物之分配顯有困難者，得將原物分配於部分共
      有人。2.原物分配顯有困難時，得變賣共有物，以價金分
      配於各共有人；或以原物之一部分分配於各共有人，他部
      分變賣，以價金分配於各共有人，民法第824條第2項定有
      明文。再按，法院定共有物分割之方法，應斟酌各共有人
      之意願、共有物之性質、經濟效用及全體共有人之利益等
      情形，為適當公平之分割（最高法院106年度台上字第209
      3號判決意旨參照）。
　　3.查，系爭1528地號土地，現場為2塊魚塭，中間為土堤，
      北側魚塭為原告使用，南側之魚塭為被告王清華使用，此
      經本院勘驗現場屬實，有勘驗筆錄1份、現場照片2幀在卷
      可按（參見本院卷第151頁、第162頁至第163頁）。本院
      審酌系爭1528地號土地，面積共計9,570.22平方公尺，以
      原物分配於各共有人，並無困難，揆之前揭說明，自應採
      取以原物分配於各共有人，而非變賣共有物，以價金分配
      於各共有人之分割方法。次斟酌原告主張之分割方案，乃
      使原告分得如附圖一所示編號1528（A）部分；被告王清
      華分得如附圖一所示編號1528（B）部分；原告、被告王
      清華分得之部分，形狀尚稱完整，並與原告、被告王清華
      目前就系爭1528地號土地使用之範圍大致相符；且被告王
      清華亦同意按原告主張之分割方案分割，足見系爭1528地
      號土地按原告主張之分割方案分割，由原告取得如附圖一
      所示編號1528（A）部分，被告王清華取得如附圖一所示
      編號1528（B）部分，應符合系爭1528地號土地之全體共
      有人即原告與被告王清華之意願及利益，並可使原告與被
      告王清華獲得最大之經濟效用，應屬適當、公允。　　
　㈡原告訴請本院裁判分割系爭1536地號土地部分：
　　1.查，系爭1536地號土地為原告與被告王清霖共有，應有部
      分各如附表二所示，有土地建物查詢資料1份在卷可按（
      參見本院卷第423頁至第424頁）；再原告主張其與被告王
      清霖就系爭1536地號土地並無不分割之約定；而依系爭15
      36地號土地之使用目的，亦無不能分割之情事，為被告王
      清霖於言詞辯論時所不爭執，依民事訴訟法第280條第1項
      規定，視同自認，原告主張之前揭事實，應堪信為實在。
      從而，原告與被告王清霖就系爭1536地號土地既無不分割
      之約定；依系爭1536地號土地之使用目的，亦無不能分割
      之情事，原告訴請本院裁判分割系爭1536地號土地，亦應
      准許。
　　2.查，系爭1536地號土地，現場為2塊魚塭，中間偏南處有
      寬約6至7公尺之土堤，北側魚塭為原告使用，南側之魚塭
      為被告王清霖使用，業經本院勘驗現場屬實，有勘驗筆錄
      1份、現場照片3幀在卷可稽（參見本院卷第151頁、第159
      頁至第160頁）。本院審酌系爭1536地號土地，面積共計8
      ,523.22平方公尺，以原物分配於各共有人，並無困難，
      揆之前揭說明，自應採取以原物分配於各共有人，而非變
      賣共有物，以價金分配於各共有人之分割方法。次斟酌原
      告主張之分割方案，乃使原告分得如附圖二所示編號1536
      （A）部分；被告王清霖分得如附圖一所示編號1536（B）
      部分；原告、被告王清霖分得之部分，形狀尚稱完整，並
      與原告、被告王清霖目前使用系爭1536地號土地之範圍大
      致相符；且被告王清霖亦同意按原告主張之分割方案分割
      ，足見系爭1536地號土地按原告主張之分割方案分割，由
      原告取得如附圖二所示編號1536（A）部分，被告王清霖
      取得如附圖二所示編號1536（B）部分，應符合系爭1536
      地號土地之全體共有人即原告與被告王清霖之意願及利益
      ，並可使原告與被告王清霖獲得最大之經濟效用，亦屬適
      當、公允。　　　
五、綜上所述，原告依民法第823條第1項規定，請求本院裁判分
    割系爭1528地號土地、系爭1536地號土地，均為有理由，應
    予准許，爰分別判決如主文第1項、第2項所示。
六、復按，因共有物分割、經界或其他性質上類似之事件涉訟，
    由敗訴當事人負擔訴訟費用顯失公平者，法院得酌量情形，
    命勝訴之當事人負擔其一部，民事訴訟法第80條之1定有明
    文。本院審酌本件訴訟乃因共有物分割涉訟，系爭1528地號
    土地、系爭1536地號土地分割之結果，分別對於原告與被告
    王清華、原告與被告王清霖，均為有利，僅由敗訴之當事人
    即被告王清華、王清霖負擔訴訟費用顯失公平；並考量系爭
    1528地號土地與系爭1536地號土地之面積、原告與被告王清
    華就系爭1528地號土地應有部分之比例，及原告與被告王清
    霖就系爭1536地號土地應有部分之比例等情，認為本件訴訟
    之訴訟費用，應由兩造按如附表五所示訴訟費用負擔比例負
    擔，較為公允，爰諭知如主文第3項所示。
七、末按，共有人自共有物分割之效力發生時起，取得分得部分
    之所有權；應有部分有抵押權或質權者，其權利不因共有物
    之分割而受影響。但有下列情形之一者，其權利移存於抵押
    人或出質人所分得之部分：1.權利人同意分割。2.權利人已
    參加共有物分割訴訟。3.權利人經共有人告知訴訟而未參加
    ，民法第824條之1第1項、第2項分別定有明文。又民法第82
    4條之1第2項第3款之規定，重在擔保物權人是否已受訴訟告
    知，由法院依民事訴訟法第67條之1規定告知者，亦同（謝
    在全著，民法物權論（上），著者發行，109年10月修訂7版
    二刷，第435頁，可資參照〕。查，被告王清華、王清霖之被
    繼承人王海榮曾先後於86年10月15日、98年11月26日，以系
    爭1528地號土地應有部分九千八百六十五分之四千六百零七
    ，分別設定擔保債權金額新臺幣（下同）1,920萬元、910萬
    元之最高限額抵押權予訴外人臺南市學甲區農會（下稱學甲
    區農會）；並先後於86年10月15日、98年11月26日，以系爭
    1536地號土地應有部分二分之一，分別設定擔保債權金額1,
    920萬元、910萬元之最高限額抵押權予學甲區農會，此有土
    地建物查詢資料2份附卷可稽（參見本院卷第419頁至第420
    頁、第423頁至第424頁）；因學甲區農會經本院依民事訴訟
    法第67條之1規定告知訴訟後，並未聲明參加訴訟，揆之前
    揭規定，王海榮以系爭1528地號土地應有部分九千八百六十
    五分之四十六百零七，先後設定予學甲區農會之最高限額抵
    押權，於本院裁判分割系爭1528地號土地之效力發生即本件
    判決確定時，自應移存於其繼承人即被告王清華分得之部分
    ；王海榮以系爭1536地號土地應有部分二分之一，先後設定
    予學甲區農會之最高限額抵押權，於本院裁判分割系爭1536
    地號土地之效力發生即本件判決確定時，則應移存於其繼承
    人即被告王清霖分得之部分，附此敘明。
七、據上論結，本件原告之訴為有理由，依民事訴訟法第78條、
    第80條之1，判決如主文。
中    華    民    國   111    年    10    月    31    日
                  民事第五庭  法  官  伍逸康
以上正本係照原本作成。　　　　　　　
如不服本判決，應於送達後20日內，向本院提出上訴狀並表明上
訴理由，如於本判決宣示後送達前提起上訴者，應於判決送達後
10日內補提上訴理由書（須附繕本）。如委任律師提起上訴者，
應一併繳納上訴審裁判費。
中　　華　　民　　國　　111 　年　　10　　月　　31　　日
                              書記官  康紀媛
附表一：（系爭1528地號土地）
編號 當 事 人 應有部分比例 1     原告 5,258/9,865 2 被告王清華 4,607/9,865 

附表二：（系爭1536地號土地）
編號 當 事 人 應有部分比例 1     原告 1/2 2 被告王清霖 1/2 

附表三：（系爭1528地號土地）
編號 分割後之土地 分割後之所有權人    1 如附圖一所示編號1528（A）部分，面積5,100.88平方公尺 分歸原告取得。 2 如附圖一所示編號1528（B）部分，面積4,469.34平方公尺 分歸被告王清華取得。 

附表四：（系爭1536地號土地）
編號 分割後之土地 分割後之所有權人    1 如附圖所示編號1536（A）部分，面積4,261.61平方公尺 分歸原告取得。 2 如附圖所示編號1536（B）部分，面積4,261.61平方公尺 分歸被告王清霖取得。 

附表五              
編號 當 事 人 訴訟費用負擔比例 1 原告 百分之五十二 2 被告王清華 百分之二十五   3     被告王清霖       百分之二十三